ACORDAO-COMPLETO-2472040

ACÓRDÃO 1537/2021 ATA 24/2021 - PLENÁRIO

VISTOS, relatados e discutidos os Embargos de Declaração opostos pela empresa Rodoplex Engenharia Ltda em face do Acórdão 607/2021-TCU-Plenário, que a condenou, em solidariedade com o Sr. Carlos Roberto de Almeida Bastos, ao pagamento do débito, bem como da multa prevista no art. 57 da Lei 8.443/1992, em função do superfaturamento decorrente da subutilização dos quantitativos inicialmente previstos e pagos nas obras previstas no Pregão Eletrônico PE 12/2009.
ACORDAM os Ministros do Tribunal de Contas da União, reunidos em sessão do Plenário, ante as razões expostas pelo Relator e com fundamento no art. 34 da Lei nº 8.443/92 e no art. 157, § 4º c/c o art. 217 do Regimento Interno, em:
9.1. conhecer dos embargos de declaração para, no mérito, rejeitá-los;
9.2. autorizar o parcelamento da multa aplicada ao Sr. Alderley Pedrosa de Menezes, conforme solicitado à peça 266, em até 36 parcelas mensais consecutivas, fixando o prazo para o recolhimento da primeira parcela em 15 dias, a contar da notificação desta decisão, e o das demais a cada 30 dias, com incidência dos respectivos encargos legais sobre o valor de cada prestação, alertando-o que a inadimplência de qualquer parcela acarretará o vencimento antecipado do saldo devedor;
9.3. dar ciência deste Acórdão ao embargante, ao Sr. Alderley Pedrosa de Menezes e ao Comando da Marinha

Embargos de declaração em face de acórdão que negou provimento a recurso de reconsideração interposto pela embargante contra deliberação que tratou de irregularidades na contratação e execução de obras pela Base de Fuzileiros Navais na Ilha do Governador.

Base de Fuzileiros Navais da Ilha do Governador

3. Embargante: Rodoplex Engenharia Ltda. (01.950.243/0001-53)

13.1. Ministros presentes: Ana Arraes (Presidente), Walton Alencar Rodrigues, Benjamin Zymler, Aroldo Cedraz, Raimundo Carreiro, Bruno Dantas, Vital do Rêgo e Jorge Oliveira (Relator).
13.2. Ministros-Substitutos presentes: Augusto Sherman Cavalcanti, Marcos Bemquerer Costa e Weder de Oliveira.

CARLOS ROBERTO DE ALMEIDA BASTOS

JORGE OLIVEIRA

Ministro Jorge Oliveira

Trata-se de Embargos de Declaração opostos por Rodoplex Engenharia Ltda em face do Acórdão 607/2021-TCU-Plenário vazado nos seguintes termos:
"VISTOS, relatados e discutidos estes autos de tomada de contas especial que tratam, nesta fase processual, de recursos de reconsideração interpostos em face do Acórdão 913/2020-TCU-Plenário, que tratou de irregularidades na contratação e execução de obras pela Base de Fuzileiros Navais na Ilha do Governador.
ACORDAM os Ministros do Tribunal de Contas da União, reunidos em sessão do Plenário, ante as razões expostas pelo relator e com fundamento nos arts. 32 e 33 da Lei 8.443/1992, em:
9.1. conhecer dos recursos de reconsideração apresentados por Alderley Pedrosa de Menezes, Carlos Roberto de Almeida Bastos, Fernando Jota Spohr, Gleidson Fernandes Mesquita, Jose Ayres Brum Bencardino, José Jorge Blanco da Fonseca Junior, Rodoplex Engenharia Ltda. e Thais Claro Florêncio de Assis e negar-lhe provimento; 
9.2. dar ciência desta deliberação aos recorrentes e à Procuradoria da República no Rio de Janeiro, em complemento ao Ofício 19221/2020-Seproc, de 30/4/2020, com a informação de que o inteiro teor desta deliberação, bem como do relatório e do voto que a fundamentam, está disponível para consulta no endereço www.tcu.gov.br/acordaos;
9.3. dar ciência à Secretaria-Geral da Marinha de que as disposições contidas no item 1.4.8 da SGM-102 colidem com a orientação contida na Súmula-TCU 248."
2.	Por meio do mencionado Acórdão 913/2020-TCU-Plenário, a empresa Rodoplex foi condenada, em solidariedade com o Sr. Carlos Roberto de Almeida Bastos, ao pagamento do débito apurado no valor de R$ 230.940,00, em função do superfaturamento decorrente da subutilização dos quantitativos inicialmente previstos e pagos nas obras previstas no Pregão Eletrônico PE 12/2009. A ela também foi infligida a multa do art. 57 da Lei 8.443/1992 no valor de R$100.000,00.
3.	Alega a embargante que "O r. acórdão restou omisso no que tange a citação tardia da empresa RODOPLEX, visto que entre o primeiro marco interruptivo (12/2009) e a citação da RODOPLEX (21/09/2015) ocorreu a prescrição. A citação da embargante ocorreu 05 anos e 09 meses após a data dos fatos apurados pelo Tribunal de Contas da União."
4.	Ressalta, assim, que " (...) no momento em que o TRIBUNAL DE CONTAS DA UNIÃO iniciou a apuração dos fatos, estes já estavam prescritos.", em relação a ela.
5.	Questiona a recorrente, ademais, a não aplicação pela deliberação recorrida da tese firmada pelo Supremo Tribunal Federal no RE 636.886, acerca da prescrição, "visto que o tema 899 se encontra com determinação de suspensão nacional."
6.	Ao fim, requer a embargante que seja sanada a omissão, declarando-se a prescrição da pretensão de ressarcimento ao erário.
	É o relatório.

Gabriela Grasel Bittencourt (208515/OAB-RJ) e outros, representando Rodoplex Engenharia Ltda.

Não atuou

EMBARGOS DE DECLARAÇÃO. SUPOSTA OMISSÃO QUANTO À OCORRÊNCIA DE PRESCRIÇÃO. CONHECIMENTO. MATÉRIA TRATADA EXPRESSAMENTE NA DELIBERAÇÃO. INEXISTÊNCIA DE OMISSÃO. REJEIÇÃO.

TOMADA DE CONTAS ESPECIAL (TCE)

não atuou

Trago à apreciação deste Plenário Embargos de Declaração opostos pela empresa Rodoplex Engenharia Ltda em face do Acórdão 607/2021-TCU-Plenário, que conheceu e negou provimento a Recursos de Reconsideração interpostos ao Acórdão 913/2020-TCU-Plenário, que a condenou, em solidariedade com o Sr. Carlos Roberto de Almeida Bastos, ao pagamento do débito apurado no valor de R$ 230.940,00, em função do superfaturamento decorrente da subutilização dos quantitativos inicialmente previstos e pagos nas obras previstas no Pregão Eletrônico PE 12/2009. A ela também foi infligida a multa do art. 57 da Lei 8.443/1992 no valor de R$100.000,00.
2.	Preenchidos os requisitos gerais e próprios dos aclaratórios, conheço dos embargos opostos.
3.	Conforme registrado no relatório, a embargante aponta omissão acerca do exame da alegada prescrição da pretensão de ressarcimento, pois a sua citação teria ocorrido após 5 anos e 9 meses da data dos fatos que ensejaram a sua condenação.
4.	Ocorre, todavia, que o voto por mim proferido, que fundamentou a deliberação embargada, abordou expressamente os argumentos apresentados pela empresa contratada. Aliás, dediquei um capítulo inteiro do meu voto para tratar do tema da prescrição, conforme abaixo transcrevo:
"- IV -
32.	Por derradeiro, não ocorreu a prescrição alegada pelos recorrentes.
33.	A decisão do Supremo Tribunal Federal (STF) proferida no RE 636.886, que deu origem ao Tema 899, ainda não transitou em julgado e encontra-se na fase de apreciação de embargos de declaração opostos pela Advocacia-Geral da União. Isso significa que, além da necessidade de modular adequadamente os efeitos daquela decisão, existem pontos a serem aclarados antes de poder ser aplicada a tese fixada no RE, tais como, entre outros: (i) a aplicação prospectiva ou não do novo entendimento, (ii) o marco legal a ser empregado para discussão da matéria e o prazo prescricional a ser considerado, (iii) o termo inicial para contagem do prazo a ser adotado e (iv) a existência ou não de marcos interruptivos ou suspensivos e de prescrição intercorrente.
34.	Além disso, o caso concreto tratado no RE diz respeito à fase de execução judicial de deliberação do Tribunal de Contas, tanto assim que, para deslindá-lo, foi necessária a aplicação da Lei 6.830/1980, a Lei de Execuções Fiscais, diploma legal evidentemente inaplicável à fase que antecede a formação do título executivo extrajudicial, caracterizada pela atuação do órgão de controle externo até a prolação do acórdão.
35.	Assim, por não ser possível extrapolar os parâmetros normativos empregados pelo STF para solução do problema enfrentado no RE 636.886, e dada a imprescindibilidade da fixação definitiva de orientações acerca da aplicação do Tema 899, o que só acontecerá com o julgamento dos embargos de declaração opostos naquele Extraordinário, inclino-me, até que isso ocorra, a manter a interpretação adotada pela Corte Suprema, em 2008, no Mandado de Segurança - MS 26.210,  oportunidade em que foi fixada tese da imprescritibilidade das ações de ressarcimento ao erário, e na Súmula TCU 282, cujo conteúdo é no mesmo sentido.
36.	Tal solução se amolda às deliberações mais recentes deste Tribunal, a exemplo dos Acórdão 11/2021-TCU-Segunda Câmara (relator Ministro Augusto Nardes) , 5236/2020 - 1ª Câmara (relator Ministro Benjamin Zymler) , 2188/2020 - Plenário (relator Ministro Raimundo Carreiro) e 6494/2020 - 1ª Câmara (relator Ministro Walton Alencar Rodrigues) , entre outros.
37.	Não obstante tal posicionamento, tão somente por amor ao debate e para evitar qualquer eventual futuro questionamento que possa comprometer a higidez do acórdão a ser proferido nesta oportunidade, vejo que as consequências de uma possível aplicação do Tema 899 ao caso concreto ora em apreciação foram adequadamente tratadas pela Serur, que demonstrou a inocorrência da prescrição, quer pela aplicação do regime do Código Civil ou da Lei 9.873/1999."
5.	Não fosse isso suficiente, ressalto que consignei também nesse mesmo voto, mais precisamente em seu § 12, que acolhia os pareceres uniformes constantes dos autos e os adotava seus fundamentos como minhas razões de decidir.
6.	Assim, há de se levar em conta, como motivação da decisão recorrida, a instrução da Secretaria de Recursos (Serur) contida à peça 207 destes autos, integralmente transcrita no relatório que fundamenta o acórdão embargado. Ressalto, a propósito, consoante previsto no § 3º do art. 1º da Lei Orgânica do TCU, que integram as decisões do Tribunal o relatório, o voto e o acórdão.
7.	Sobre a prescrição, vale recuperar o seguinte trecho extraído do relatório do Acórdão 607/2021-TCU-Plenário:
"10. Da prescrição (peça 164, p. 21-23, peça 167, p. 5-10 e peça 171, p. 4-9) .
10.1. Os recorrentes Alderley Pedrosa de Menezes, Fernando Jota Spohr, Gleidson Fernandes Mesquita, José Ayres Brum Bencardino, Thais Claro Florêncio de Assis, Carlos Roberto de Almeida Bastos e Rodoplex Engenharia afirmam que a TCE está prescrita, com base nos seguintes argumentos:
 a) mais recente jurisprudência do STF reconhece que a excepcionalidade da imprescritibilidade das ações de ressarcimento ao erário se restringe às fundadas na prática de ato doloso de improbidade administrativa, tipificado na Lei de Improbidade Administrativa 8.492/1992 (Tema 907) ;
 b) em relação a todos os demais atos ilícitos, incluindo os civis e os atentatórios à probidade da administração, de caráter não dolosos, aplica-se o prazo prescricional das ações de reparação de danos à Fazenda Pública, conforme Temas 666 e 897, respectivamente; 
 c) em recentíssimo julgamento do RE 636.886, realizado em 20/4/2020 se firmou a Tese 899, quando o STF declarou: 
'a excepcionalidade reconhecida pela maioria do SUPREMO TRIBUNAL FEDERAL no TEMA 897, portanto, não se encontra presente no caso em análise, uma vez que, no processo de tomada de contas, o TCU não julga pessoas, não perquirindo a existência de dolo decorrente de ato de improbidade administrativa, mas, especificamente, realiza o julgamento técnico das contas à partir da reunião dos elementos objeto da fiscalização e apurada a ocorrência de irregularidade de que resulte dano ao erário.'
 d) sendo assim, nas ações movidas no TCU, em especial nos processos de tomada de contas, como no presente caso, não há análise de eventual dolo nas condutas dos agentes públicos, de maneira que deve ser respeitado o prazo prescricional de 5 (cinco) anos previsto no art. 1º do Decreto-Lei 20.910/1932; arts. 1º e 2º da Lei 9.873/1999; bem como art. 46 da Lei 12.529/1911, conforme transcrito à peça 167, p. 6-7;
 e) a lei 9.873/1999, em seu art. 1º, estabelece que prescreve em cinco anos a ação punitiva da Administração Pública Federal, direta e indireta, no exercício do poder de polícia, objetivando apurar infração à legislação em vigor, contados da data da prática do ato ou, no caso de infração permanente ou continuada, do dia em que tiver cessado, desse modo operou-se a prescrição, tendo em vista que:
 e.1) o Pregão Eletrônico 6-012/2009 foi realizado em 9/9/2009;
 e.2) o contrato decorrente do Pregão Eletrônico 6-012/2009, assinado entre a recorrente Rodoplex Engenharia e a Base de Fuzileiros Navais da Ilha do Governador, foi assinado em 18/9/2009;
 e.3) o último pagamento feito pela Base de Fuzileiros Navais da Ilha do Governador para a recorrente Rodoplex Engenharia foi no dia 14/12/2009;
 e.4) a recorrente Rodoplex Engenharia foi citada para apresentar defesa em 30/9/2015;
 e.5) conforme previsto na Lei 9.873/1999, a prescrição é interrompida com a citação ou notificação do indiciado ou acusado;
 e.6) considerando o marco inicial de 14/12/2009 e a primeira citação da recorrente Rodoplex Engenharia em 2/9/2015 se tem o transcurso de 5 anos e 9 meses e 6 dias, se confirmando, portanto, a prescrição prevista no art. 2º da Lei 9.873/1999;
 e.7) a alegação de que a autuação da representação em 6/6/2012 interrompeu a prescrição em face da recorrente Rodoplex Engenharia merece ser alterada, pois não há uma única linha na representação atribuindo responsabilidade à referida recorrente nas supostas irregularidades verificadas;
 e.8) não se está aqui a falar de ausência de citação na fase de fiscalização interna, que já possui entendimento pacificado no TCU, se está falando que a conduta da recorrente Rodoplex Engenharia não configurava evidencia de irregularidade alguma, por isso que passou a contar no polo passivo do presente processo de forma tardia, quando todos os investigados já haviam inclusive apresentado defesa e comparecido em audiência;
 e.9) a apuração de qualquer ilícito supostamente praticado pela recorrente Rodoplex Engenharia começou a ser apurado apenas em 30/9/2015, pois até então a representação e a TCE não constava nada em relação à referida recorrente; 
 f) nem se cogita a aplicação do prazo decenal previsto no Código Civil, na medida em que a aplicação da regra geral somente ocorre quando inexistente regra específica, o que não é o caso, na medida em que existente prazo prescricional previsto em legislação administrativa, e também porque, entre outras medidas, a Lei 9.873/1999 manda aplicar o prazo prescricional penal, igualmente quinquenal, quando a infração administrativa também configure crime, entendimento que já vinha sendo adotado pelo STF, conforme jurisprudência transcrita à peça 167, p. 7-8; 
 g) A CF/1988, no capítulo dos Direitos e Deveres Individuais e Coletivos, adotou a prescritibilidade como regra, explicitando as exceções, que são os crimes consistentes na prática do racismo e na ação de grupos armados contra a ordem constitucional e o Estado Democrático de Direito, Art. 5º, incisos XLII e XLIV;
 h) se somente tais crimes e tais ações são imprescritíveis, há que se admitir a prescrição da pretensão punitiva pelo Estado contra o responsável pela prática de ilícitos administrativos, contábil, financeiro orçamentário, operacional e patrimonial;
 i) diante da lacuna normativa da Lei 8.443/1992, deve-se aplicar o prazo de prescrição de ações que versem sobre atos administrativos (tanto de pretensões que visem anulá-lo, quanto de pretensões que busquem ressarcimento ou pagamento da Administração Pública) , qual seja, o quinquenal para a prescrição de pretensões de ações contra a Fazenda Pública, conforme prevê o art. 1º do Decreto-Lei 20.910/1932;
 j) o art. 21 da Lei nº 4.717, de 29 de junho de 1962 prevê o prazo quinquenal para as pretensões de ações populares (que buscam anulação de atos administrativos e ressarcimento do erário) e o art. 1º da Lei 9.873/1999 também prevê prazo quinquenal para a decadência do direito de a Administração sancionar particulares no exercício de poder de polícia;
 k) todas essas disposições legais apontam, portanto, para uma valoração legislativa enfática em torno da prescrição do prazo de cinco anos para ser aplicado pela Egrégia Corte de Contas;
 l) o artigo de Arides Leite Santos, servidor desta Corte de Contas, cujo trecho está transcrito à peça 164, p. 22, reconhece o prazo quinquenal, devendo, portanto, ser reconhecida no presente caso a prescrição desta TCE, considerando como termo inicial a data do repasse dos recursos orçamentários, ocorridos em 2009, o que motiva o se arquivamento;
 m) esta ação de tomada de contas especial foi instaurada em 2015, tendo ocorrido a citação do recorrente Carlos Roberto de Almeida Bastos em 31/7/2015 (Ofício 1.521/15) , isto é, quando decorrido prazo superior a cinco anos da realização dos processos de licitação aqui questionados, que ocorreram no ano de 2009;
 n) o prazo prescricional não pode ter sido interrompido em 2012, quando instaurada a ação de representação, que acabou se convertendo nesta tomada de contas, pois a interrupção somente se dá com a efetiva citação do agente (Lei 9.873/99, art. 2º) , o que não ocorreu naqueles autos, mas tão somente nestes;
 o) equivocou-se o acórdão recorrido ao afastar a preliminar de prescrição no presente caso, fundamentando-se no Tema 666 do STF, sob a justificativa de que 'a incidência da prescrição nos débitos com a União decorrentes de ilícitos civis, e nos termos do art. 23 da Lei 8.492/1992 não alcança prejuízos que decorram de ilícitos administrativos, como a não comprovação da regular gestão de recursos públicos, que são imprescritíveis (peça 122, p. 4) , tendo em vista que:
 o.1) o mencionado Tema 666, embora tenha restringido sua aplicação aos ilícitos civis, não fixou nenhuma tese acerca dos administrativos, tendo, inclusive, determinado que a prescritibilidade ou não em relação a esses outros ilícitos seria examinada em julgamento próprio;
 o.2) essa questão foi suscitada em sede de embargos de declaração e o relator do recurso, o Ministro Teori Zavascki, declarou, de maneira muito precisa, que o julgamento em questão não tinha fixado nenhuma tese, a contrario sensu, acerca dos ilícitos administrativos, conforme trecho transcrito à peça 167, p. 9. 
Análise
10.2. A alegação de prescrição assume particular relevância, dado o recente julgamento, pelo STF, do Recurso Extraordinário 636.886 (tema 899 da repercussão geral) . Os significativos impactos deste julgamento foram objeto de análise pela Serur nos autos do TC Processo 027.624-2018-8. Por economia processual, juntou-se a estes autos (peças 200 e 201) cópia do exame e do pronunciamento da unidade emitidos pela Serur naquele processo, em que foram fundamentadas as seguintes premissas, que serão consideradas no presente exame:
 a)  pela jurisprudência até então vigente, a pretensão punitiva exercida pelo Tribunal de Contas estava sujeita à prescrição, regida pelos critérios fixados no Acórdão 1441/2016-TCU-Plenário. Já quanto ao débito, a ação de ressarcimento era considerada imprescritível, por expressa previsão do art. 37, § 5º, da Constituição Federal. No entanto, ao julgar o RE 636.886, o STF conferiu nova interpretação a esse dispositivo, fixando a tese de que 'é prescritível a pretensão de ressarcimento ao erário fundada em decisão de Tribunal de Contas';
 b)  embora o RE 636.886 tenha por objeto a execução de acórdão condenatório proferido pelo TCU, a interpretação conferida pelo STF ao art. 37, § 5º, da Constituição, afeta a ação de ressarcimento como um todo, abrangendo não só a execução, mas também a pretensão condenatória. E, ao contrário da decisão proferida no julgamento do tema 897 (RE 852.475) , no tema 899, relativo à atuação do Tribunal de Contas, a conclusão de que a pretensão de ressarcimento é prescritível foi estabelecida de forma categórica, sem ressalvar as condutas dolosas qualificáveis como ato de improbidade;
 c)  as pretensões punitiva e de ressarcimento devem observar o mesmo regime na atividade de controle externo, dado o objetivo comum da prescrição, de fixar prazo para o Tribunal de Contas agir, buscando caracterizar o ilícito, identificar seu autor, dimensionar as consequências da conduta (em especial, a quantificação do dano) e impor as consequências legais, independentemente do fato de tais consequências terem natureza punitiva ou ressarcitória;
 d)  o Código Civil e a Lei 9.873/1999 constituem as duas alternativas que, de forma mais consistente, polarizam os debates acerca do regime de prescrição a ser observado no processo de controle externo. Não obstante a relevância dos fundamentos utilizados no Acórdão 1441/2016-TCU-Plenário, favoráveis à aplicação do Código Civil, a Lei 9.873/1999 adota balizas usuais no âmbito do direito público, prevê causas de interrupção em tudo compatíveis com o processo de controle externo e já vem sendo utilizada pelo STF para limitar o exercício da pretensão punitiva pelo TCU, em decisões posteriores ao Acórdão 1441/2016-TCU-Plenário. Assim, até que sobrevenha norma específica, entende-se que a prescrição das medidas de ressarcimento a cargo do tribunal de contas deve observar o regime Lei 9.873/1999;
 e) considerando, porém, que o acórdão proferido no RE 636.886 ainda está sujeito à oposição de embargos declaratórios, não é recomendável reconhecer a prescrição desde logo, ante a possibilidade de esclarecimento da decisão em sentido diverso do ora defendido (como, por exemplo, no que se refere aos atos dolosos) ou mesmo a modulação de seus efeitos, para preservar as ações de controle instauradas com base no entendimento jurisprudencial até então vigente;
 f) assim, nos casos em que a prescrição não tenha ocorrido por nenhum dos dois regimes (Código Civil ou Lei 9.873/1999) , o desfecho do processo não se alterará, qualquer que seja a premissa adotada (imprescritibilidade, prescritibilidade pelo Código Civil ou pela Lei 9.873/1999) , viabilizando-se o imediato julgamento. Já nas situações em que a pretensão de ressarcimento esteja prescrita por algum dos dois regimes, ou por ambos, é recomendável que o julgamento do processo seja sobrestado, até ulterior deliberação do Tribunal. 
10.3. As manifestações da Serur juntadas às peças 200 e 201 foram elaboradas quando ainda não estava disponibilizado o inteiro teor do acórdão do RE 636.886. Em nova análise após a publicação da decisão (DJe de 24/6/2020) , inclusive mediante o cotejo com os demais votos proferidos no julgamento, conclui-se pela subsistência das premissas indicadas acima, cabendo destacar dois aspectos relevantes.
10.4. O primeiro diz respeito à ressalva aos atos dolosos de improbidade. Observa-se que tanto na manifestação do TCU, como amicus curiae (peça 35 do RE 636.886) , como na manifestação do Ministério Público Federal na condição de fiscal da ordem jurídica (peça 38) , o tema 897 foi invocado com o fim de preservar a atuação dos tribunais de contas no caso de prejuízos causados dolosamente, mediante condutas típicas de improbidade administrativa. Todavia, o pedido não foi acolhido. No ponto, não houve divergência quanto ao entendimento do relator, de que 'as razões que levaram a maioria da Corte a estabelecer excepcional hipótese de imprescritibilidade, no tema 897, não estão presentes em relação as decisões do Tribunal de Contas que resultem imputação de débito ou multa'.
10.5. O segundo aspecto diz respeito à não incidência do Código Civil no regime de prescrição do ressarcimento. Nos votos em que a questão do prazo prescricional foi abordada, a referência foi sempre ao prazo quinquenal, usualmente adotado pelas normas de direito público.
10.6. Com essas explicações adicionais, passa-se à análise da prescrição no caso em exame, considerando-se as premissas indicadas anteriormente. 
Análise da prescrição segundo os critérios do Acórdão 1441/2016-TCU-Plenário.
10.7. No que se refere à pretensão punitiva, o TCU tem tradicionalmente aplicado os critérios definidos no Acórdão 1441/2016-TCU-Plenário, que, em incidente de uniformização de jurisprudência, orientou-se pela aplicação do Código Civil. Por este acórdão, em linhas gerais, a prescrição subordina-se ao prazo geral de dez anos (CC, art. 205) , contado a partir da data da ocorrência do fato e interrompido pelo ato que ordenar a citação, a audiência ou a oitiva da parte.
10.8. Entre outras razões que justificaram a adoção desse critério, destaca-se a de que o citado dispositivo constitui uma cláusula geral a ser empregada sempre que a pretensão for prescritível, mas a lei não estabelecer um prazo específico, como na hipótese.
10.9. Aplicando essas balizas ao caso em exame, verifica-se que o fato ensejador da irregularidade se iniciou em 14/12/2009, data do pagamento da última nota fiscal (peça 104, p. 5) , como bem reconhecido pelos recorrentes. 
Verifica-se, portanto, que não ocorreu a prescrição, tendo em vista que a citação de Alderley Pedrosa de Menezes, Fernando Jota Spohr, Gleidson Fernandes Mesquita, José Ayres Brum Bencardino, Thais Claro Florêncio de Assis, Carlos Roberto de Almeida Bastos e José Jorge Blanco da Fonseca Júnior foi ordenada em 3/6/2015, por meio do Acórdão 1318/2015-TCU-Plenário, Rel. Walton Alencar Rodrigues (peça 4) e citação da Empresa Rodoplex Engenharia Ltda foi autorizada em 18/9/2015 (peça 52) . 
10.10. Considerando a premissa de que as pretensões punitiva e de ressarcimento se submetem ao mesmo regime, conclui-se que não estariam prescritas a possibilidade de aplicação de multa e a condenação ao ressarcimento, caso fossem adotados, para ambos os fins, os parâmetros definidos no Acórdão 1441/2016-TCU-Plenário.
Análise da prescrição pelo regime da Lei 9.873/1999 (MS 32.201) . 
10.11. Adotando-se as premissas fixadas na Lei 9.873/1999 ao caso em exame, e mesmo considerando-se o prazo geral, de cinco anos, observa-se que também não teria ocorrido a prescrição. Para tanto, é preciso considerar os seguintes parâmetros:
 a) Termo inicial: 
10.12. A Lei 9.873/1999, art. 1º, parte final, traz previsão expressa a respeito do início do prazo em se tratando de infração de caráter permanente ou continuado. Nesta hipótese, a prescrição começa a correr não da data de cada fato, e sim 'do dia em que tiver cessado' a permanência ou a continuidade.
10.13. Na hipótese em exame, estão presentes os requisitos típicos de uma infração permanente, com a data do pagamento da última nota fiscal em 14/12/2009 (peça 104, p.5) , como já mencionado no item 6.9 retro, sendo esta data, portanto, adotada como termo inicial da prescrição. 
 b) Prazo:
10.14. A Lei 9.873/1999 apresenta um prazo geral, de cinco anos (art. 1º) , e um prazo especial, previsto no art. 1º, § 2º, a saber: 'quando o fato objeto da ação punitiva da Administração também constituir crime, a prescrição reger-se-á pelo prazo previsto na lei penal'. Contudo, essa situação não se aplica ao presente caso, uma vez que a irregularidade decorreu de dano ao erário decorrente de ato de gestão ilegítimo ou antieconômico, fundamentado no art. 16, inciso III, alínea 'c', da Lei 8.443/1992.
 c) Interrupções por atos inequívocos de apuração dos fatos:
10.15. No regime da Lei 9.873/1999, a prescrição se interrompe 'por qualquer ato inequívoco, que importe apuração do fato' (art. 2º, II) , como por exemplo, auditorias, ocasião em que são apurados a legalidade dos atos e, constatando irregularidades, desencadeiam as providências ressarcitórias e punitivas cabíveis. No caso em exame, se aplica o Acompanhamento dos atos de gestão relativos aos V Jogos Mundiais Militares realizado no TC Processo 002.649/2011-0, no âmbito do qual a Secex-RJ identificou indícios de irregularidades nas obras e serviços do Complexo de Tiro da BFNIG (TC Processo 002.649/2011-0, peça 76, p. 18-20 e 41) , cujo relatório de acompanhamento é de 13/7/2010 (TC Processo 002.649/2011-0, peça 181, p. 11 e 26) . Dessa forma, considerando-se o prazo geral de 5 anos, também por esse fundamento, verifica-se que não ocorreu a prescrição, tendo em vista como atos inequívocos de apuração o Acórdão 2157/2011-TCU-Plenário, sessão de 17/8/2011 que, em seu subitem 9.5.2, determinou à Secex-RJ que autuasse processo de representação específico para apurar as irregularidades verificadas nas obras de reforma do Complexo de Tiro da BFNIG (peça 84 do TC Processo 002.649/2011-0) , sendo a deliberação que deu início ao processo de apuração. Convém ressaltar que tais atos relativos à representação e à outros atos que se seguem estão sendo considerados como interrupções apenas em relação à prescrição do débito em si, uma vez que a notificação de Carlos Roberto de Almeida Bastos e da empresa recorrente acerca desse suposto débito somente ocorreu com sua citação, conforme já apontado no item 6.94 desta instrução. Com esse fundamento, a prescrição foi interrompida ainda nas seguintes ocasiões:
 1) em 6/6/2012, com a autuação do TC Processo 015.949/2012-5 para apurar indícios de irregularidades nas obras de reforma do Complexo de Tiro da BFNIG para os V Jogos Mundiais Militares, em obediência ao sub item 9.5.2 do Acórdão 2157/2011-TCU-Plenário;
 2) em 3/6/2015, com a prolação do Acórdão 1318/2015-TCU-Plenário que converteu os autos do TC Processo 015.949/2012-5 na presente TCE e autorizou a citação e a audiência dos responsáveis (peça 4) ;
 3) em 30/11/2017, com a autorização para realização de inspeção na BFNIG, para avaliar: projeto do fosso, elaborado pela Diretoria de Obras Civis da Marinha (DOCM) em 1999; As Built da obra realizada; relatório dos testes de resistência de impacto de arma com munição, previstos no item 5 - Inspeção, Testes e Aceitação do Material, do Termo de Referência do certame licitatório; e outros documentos pertinentes (peças 82 e 83) ;
 4) em 6/9/2018, com a Portaria de Fiscalização - Secex-RJ 1005, de mesma data, que determinou a realização de inspeção no período de 3/9/2018 a 14/9/2018 (peça 93) ;
 d) Interrupções pela citação dos responsáveis:
10.16. A prescrição também é interrompida 'pela notificação ou citação do indiciado ou acusado, inclusive por meio de edital', nos termos do art. 2º, I, da Lei 9.873/1999. E, no regime dessa lei, a interrupção se dá pela citação ou audiência propriamente dita, e não pelo despacho que a ordena. Com esse fundamento, houve a interrupção:
	Data da interrupção
	Responsável citado
	AR ou Resposta

	18/6/2015
	Alderley Pedrosa de Menezes
	Peça 37

	18/6/2015
	Gleidson Fernandes Mesquita
	Peça 39

	18/6/2015
	Thais Claro Florêncio de Assis
	Peça 33

	18/6/2015
	José Ayres Brum Bencardino
	Peça 38

	29/7/2015
	Fernando Jota Spohr
	Peça 50

	18/6/2015
	José Jorge Blanco da Fonseca Junior 
	Peça 31

	8/7/2015
	Carlos Roberto de Almeida Bastos
	Peça 45

	8/10/2015
	Carlos Roberto de Almeida Bastos
	Peça 71

	21/9/2015
	Rodoplex Engenharia Ltda
	Peça 64

 e) Interrupção pela decisão condenatória recorrível:
10.17. A prescrição também se interrompe 'pela decisão condenatória recorrível' (art. 2º, III, da Lei 9.873/1999) , ocorrida na data do acórdão condenatório que é 15/4/2020 (peça 44) .
 f) Da prescrição intercorrente:
10.18. Nos termos do art. 1º, § 1º, da Lei 9.873/1999, opera-se a prescrição intercorrente se o processo ficar paralisado por mais de três anos, aguardando 'julgamento ou despacho'.
10.19. Note-se que há uma correlação entre essa hipótese e as causas de interrupção da prescrição do art. 2º. Com efeito, uma vez interrompida a prescrição por alguma das hipóteses do art. 2º, o processo não pode ficar inativo, sem qualquer inovação processual relevante, por mais de três anos. 
10.20. Trata-se de prazo específico, não se aplicando nem o prazo geral de cinco anos nem o prazo especial, da lei penal (§ 2º) . A finalidade da prescrição intercorrente, com seu prazo próprio, é a de assegurar a eficiência e celeridade nas apurações administrativas. Seria contrária a essa finalidade a paralisação injustificada do processo por período maior que o triênio estabelecido para a hipótese.
10.21. A extrapolação do prazo de três anos, sem inovação relevante no processo, pode configurar negligência. Por isso, além de se operar a prescrição, deve-se promover a 'apuração da responsabilidade funcional decorrente da paralisação, se for o caso'.
10.22. Em muitas situações o exame da prescrição intercorrente pode ficar prejudicado nos processos já em tramitação no TCU. Como a ação de ressarcimento era considerada imprescritível, as peças que compõem a tomada de contas especial, elencadas no art. 10 da Instrução Normativa-TCU 71/2012, não contemplam informações pormenorizadas quanto ao andamento do processo na fase interna, o que pode prejudicar a análise de eventual paralisação por mais de três anos. 
10.23. Assim, caso o tribunal venha a adotar a sistemática da Lei 9.873/1999 para aferir a prescrição, convém avaliar, oportunamente, a possibilidade de ajustes na IN-TCU 71/2012, para que as tomadas de contas especiais encaminhadas ao tribunal contemplem informações sobre as interrupções ocorridas na fase interna do procedimento (como, por exemplo, declaração do órgão instaurador da TCE, de que o processo não ficou paralisado por mais de três anos, na forma do art. 1º, § 1º, da citada lei) . 
10.24. Especificamente quanto a esta TCE, as próprias causas de interrupção elencadas acima permitem evidenciar que o processo teve andamento regular, não se operando a prescrição intercorrente. Somente em um momento as causas interruptivas, do art. 2º, ultrapassaram os três anos (entre as causas '1' e '2' do item 8.5) , o que poderia suscitar dúvidas sobre a ocorrência da prescrição intercorrente em algum desses lapsos.
10.25. No entanto, há elementos suficientes nos autos para demonstrar que, mesmo nesse intervalo, o processo não esteve paralisado por prazo superior a três anos. Veja-se: entre a autuação do TC Processo 015.949/2012-5 para apurar indícios de irregularidades nas obras (6/6/2012 e o Acórdão 1318/2015-TCU-Plenário (3/6/2015) , há ato de efetiva inovação no processo, como a conclusão da representação que propôs a conversão dos autos em TCE, em 28/4/2014 (peça 28 do TC Processo 015.949/2012-5) , ao qual se seguem os pronunciamentos da subunidade e unidade em 21/6/2015 e 25/5/2015, respectivamente (peças 28 e 29 do TC Processo 015.949/2012-5) ;
10.26. Logo, há informações suficientes nos autos para evidenciar o regular andamento do feito, não se verificando a prescrição intercorrente prevista na Lei 9.873/1999.
 f) Conclusão:
10.27. Independentemente da existência de outras causas interruptivas não elencadas acima (citações no âmbito administrativo, tentativas de solução conciliatória etc.) , cujo levantamento não se fez necessário, observa-se, pelos eventos indicados, que em nenhum momento transcorreu prazo suficiente para se operar a prescrição (nem mesmo se se considerasse o prazo geral de cinco anos) , tomando-se como referência a Lei 9.873/1999, tida pelo STF como norma regente da prescrição da pretensão punitiva pelo TCU.
10.28. Partindo-se da premissa de que a pretensão reparatória segue as mesmas balizas, enquanto não houver norma específica a respeito, a demonstração de que não se operou a prescrição punitiva impõe, como consequência, a conclusão de que também é viável a condenação ao ressarcimento do prejuízo apurado nos autos.
10.29. Assim, qualquer que seja a premissa adotada (da imprescritibilidade, da prescritibilidade pelo regime do Código Civil ou da prescritibilidade pelo regime da Lei 9.873/1999) , verifica-se a perda do objeto da preliminar suscitada, considerando que, em nenhuma hipótese, eventual prazo extintivo foi extrapolado."
8.	Diante de toda essa fundamentação, entendo não ter havido a omissão alegada pela empresa embargante.
9.	Questiona a embargante, ademais, a não adoção pelo TCU da tese sobre prescrição firmada pelo STF no RE 636.886 (tema 899) .
10.	Tal argumento, por não configurar suposta omissão, contradição ou obscuridade na fundamentação do aresto atacado, mas sim evidente irresignação quanto ao entendimento do Tribunal sobre a matéria, não há de ser conhecido no bojo de Embargos de Declaração, podendo, todavia, servir de justificação para interposição de recurso próprio.
11.	Por oportuno, registro que há, na peça 266, pedido de parcelamento da multa aplicada à Alderley Pedrosa de Menezes, ainda não apreciado. Assim, com fundamento no § 4º do art. 157 c/c o art. 217 do Regimento Interno, proporei que se autorize o parcelamento do recolhimento da multa, corrigida monetariamente, em até 36 parcelas.
	Assim, inexistindo as supostas falhas neles apontadas, devem os presentes Embargos de Declaração ser rejeitados, na forma da minuta de acórdão que trago a este Colegiado.
TCU, Sala das Sessões, em 30 de junho de 2021.
JORGE OLIVEIRA 
Relator